【裁判字號】    99,上更(一),134
【裁判日期】    990803
【裁判案由】    貪污治罪條例等
【裁判全文】
臺灣高等法院刑事判決             99年度上更(一)字第134號
上  訴  人  臺灣臺北地方法院檢察署檢察官
被      告  甲○○
選任辯護人  許俊仁律師
上列上訴人因被告貪污治罪條例等案件，不服臺灣臺北地方法院
96 年度訴字第1696號，中華民國97年4月29日第一審判決（起訴
案號：臺灣臺北地方法院檢察署96年度偵字第2946號），提起上
訴，本院判決後，經最高法院發回審理，本院更為判決如下：
    主  文
上訴駁回。
    事實及理由
一、公訴意旨略以：被告甲○○為臺北市政府建設局 (下稱建設
    局)第三科科長，為依據法令從事於公務之人員，因建設局
    第三科股長黃心俠父喪，於民國（下同）94年10月5日將前
    往高雄市悼祭，遂請臺北市新生假日農市 (下稱新生農市)
    前執行秘書乙○○ (另為不起訴處分)安排拜訪高雄縣市農
    會，乙○○即以臺北市中山區農會94年10月4日北市中農總
    字第0940000249號函，邀請台北市政府建設局派員陪同前往
    ，甲○○乃據以申請奉准至高雄縣內門鄉農會(下稱內門鄉
    農會)出差，洽談該地農特產品在新生農市展銷事宜。惟因
    乙○○當日並未前往高雄，致上揭展銷說明會無法如期舉辦
    ，甲○○亦因此而未前往內門鄉農會，於悼祭黃心俠父喪後
    ，即行返回台北縣住處。詎甲○○明知因公務出差，應確實
    填寫出差旅費報告單，據實報領出差費用，且其未實際赴內
    門鄉農會洽談新生農市徵展事宜，竟意圖為自己不法之所有
    ，利用職務上之機會，於事後以「赴高雄縣內門鄉農會洽談
    有關該農會至新生農市農特產品展銷會相關事宜」為由，填
    具不實之建設局國內出差旅費報告表，向建設局請領新臺幣
    (下同)4770元之差旅費，使建設局陷於錯誤如數核發，致生
    損害於建設局差旅費核發之正確性。因認被告涉犯貪污治罪
    條例第5條第1項第2款利用職務上機會詐取財物罪嫌及刑法
    第216條、第214條使公務員登載不實文書罪嫌。
二、公訴意旨認為被告涉有上開罪嫌，無非以：被告之供述、證
    人乙○○、洪茂哲、丙○○、林美智之陳述、高雄縣內門鄉
    農會95年10月5日內鄉農推字第0950001656號函、建設局出
    差請示單、國內差旅費報告書，為其主要論據。
三、按犯罪事實應依證據認定，無證據不得推定其犯罪事實，又
    不能證明被告犯罪者，應諭知無罪之判決，刑事訴訟法第15
    4條、第301條第1項分別定有明文。又認定犯罪事實所憑之
    證據，雖不以直接證據為限，間接證據亦包括在內，然而無
    論直接證據或間接證據，其為訴訟上之證明，須於通常一般
    之人均不致有所懷疑，而得確信其為真實之程度者，始得據
    為有罪之認定，倘其證明尚未達到此一程度，而有合理之懷
    疑存在而無從使事實審法院得有罪之確信時，即應由法院為
    諭知被告無罪之判決，最高法院著有76年臺上字第4986號判
    例可資參照。次按，貪污治罪條例第5條第1項第2款之公務
    員利用職務上之機會詐取財物罪，性質上仍屬詐欺罪之一種
    ；故而應以行為人有圖為自己或第三人不法所有之主觀犯意
    存在，並表現於外，在客觀上有利用其可乘之事機而使相對
    人陷於錯誤致交付財物，以遂其獲取不法所有犯意之目的者
    ，為其構成要件。若其所用方法不能認為詐術，亦不致使人
    陷於錯誤，即不構成該罪，有最高法院83年度台上字第6706
    號、90年度台上字第2630號、91年度台上字第1071號判決要
    旨可資參照。是若被告無圖為自己或第三人不法所有之主觀
    犯意存在，或其所用方法不能認為詐術，亦不致使人陷於錯
    誤，即不構成該罪。
四、訊據被告甲○○固不否認，94年10月5日有搭機至高雄市悼
    祭建設局第三科股長黃心俠父喪，惟並未前往高雄縣內門鄉
    農會洽公，卻仍以「赴高雄縣內門鄉農會洽公」為由，請領
    交通費及繕雜費合計4,770元之事實，然堅決否認有何貪污
    或行使使公務員登載不實文書之犯行，辯稱：伊確實為赴高
    雄縣內門鄉農會洽談新生農市展銷事宜之公務，而搭機前往
    高雄，本計畫與乙○○會合一同前往，但嗣乙○○因故未至
    高雄而取消行程；被告既因公務前往高雄，故請領該次往返
    高雄之差旅費，並無不實情事，並無行使詐術，亦無不法所
    有意圖或使公務員登載不實之犯意等語。經查：
  (一)就公務員參加同仁或其直系親屬身故之公祭，如係承首長之
    命，代表首長及所屬機關出席公祭場合，是否可報差旅費，
    行政機關有下列函示可參（最高法院發回意旨）：
  1.依「國內出差旅費報支要點」規定，差旅費係處理一般公務
    或特定工作計畫所需之費用，依機關業務性質及實際需要編
    列，如需報支差旅費時，應以出差登記；至參加或奉派參加
    各項活動，應就事實認定是否處理一般公務或特定工作計畫
    ，始得依前述要點規定支領差旅費。故各機關如因同仁或其
    直系親屬身故，有派員參加公祭並協助處理相關後續照護事
    宜之必要時，得由機關首長參酌前述報支要點及銓敘部85年
    11月25日八五台法二字第1382952號書函之意旨，依權責認
    定確屬執行公務後，據以核給公差及報支差旅費，惟為避免
    引發爭議，其差假應以名實相符之事由登記，不宜僅以「參
    加公祭」為登記事由。此有行政院主計處九十七年九月一日
    處忠字第0970004670號函可參。
  2.臺北市政府就「有關經機關核給公差登記參加公祭之同仁，
    得否依『國內出差旅費報支要點』規定報支差旅費」之意見
    ，略以：依行政院人事行政局轉准行政院主計處97年9月1日
    處忠字第0970004670號書函略以，各機關如因同仁或其直系
    親屬身故，有派員參加公祭並協助處理相關後續照護事宜之
    必要時，得由機關首長參酌國內出差旅費報支要點及銓敘部
    85年11月25日85台法二字第1382952號函之意旨，依權責認
    定確屬執行公務後，據以核給公差及報支差旅費，惟為避免
    引發爭議，其差假應以「參加公祭並協助處理相關後續照護
    事宜」等名實相符之事由登記，不宜僅以「參加公祭」為登
    記事由。有台北市政府97年9月23日府授人四字第097067932
    00號函可稽（見本院卷第22頁）。
  3.依銓敘部85年11月25日85台法二字第1382952號函、行政院
    主計處97年9月1日處忠字第0970004670號書函，考量公務同
    仁奉派參加公祭，除係承首長之命，代表首長出席公祭場合
    外，並具有代表機關安撫同仁（眷屬）情緒及協助處理相關
    事宜之性質，屬處理機關特殊事項，為機關照顧員工所必要
    之措施，機關首長得依權責認定確屬執行公務後，據以核給
    公差及報支差旅費。此有台北市政府99年4月27日府授產業
    人字第09910309700號函在卷可稽（見本院卷第19頁）。
  4.若果周員於94年10月5日前往高雄悼祭同仁父喪，確係承首
    長之命，代表首長出席悼祭場合。依據銓敘部85年11月25日
    八五台法二字第1382952號書函意旨，得由機關首長依權責
    認定確屬執行公務後，據以核給公差及報支差旅費，並依「
    臺北市政府及所屬各機關員工出差加班注意事頊」規定辦理
    。此有台北市政府99年5月14日府授產業人字第09901526400
    號函在卷可稽（見本院卷第29頁）。
  (二)依上開函文所示，被告若果係承首長之命，代表首長於94年
    10月5日前往高雄悼祭同仁父喪，得由機關首長依權責認定
    確屬執行公務後，據以核給公差及報支差旅費，惟其應以「
    參加公祭並協助處理相關後續照護事宜」等名實相符之事由
    為登記。是本件被告是否涉有利用職務機會詐取財物之爭點
    ，應以被告於94年10月5日至高雄悼祭同仁父喪，是否為公
    務，若為公務，被告請領差旅費即無意圖為自己不法所有，
    施用詐術詐取財物可言。而其依法既可領取差旅費，不論名
    目為何，均自國庫所出，被告自無圖自己不法利益致國庫生
    損害之情形，是伊事後所填具之國內出差旅費報告表，所記
    載之出差事由縱有錯誤不實，亦僅係行政錯誤，尚不涉刑責
    ，合先敘明。
  (三)被告自93年10月起，任職臺北市政府建設局第三科農業科科
    長迄案發，係依法令從事公務之公務員；被告於94年10月間
    ，取得建設局局長林聖忠口頭授權，代表局長前往高雄悼祭
    該局第三科股長黃心俠父喪，另有臺北市中山區農會94年10
    月4日北市中農總字第0940000249號來函，邀請臺北市政府
    建設局派員陪同前往高雄縣內門鄉農會辦理徵展活動事宜，
    被告亦於同日簽准以公差與會、經費則由94年度農業管理計
    畫「強化農會主管機關輔導功能計畫」項下支出等緣由，據
    被告供明在卷（見96年度偵字第2946號卷第17頁及背面），
    並據證人林聖忠於原審審理中證述：被告曾口頭向其報告上
    開2事，均經其同意無誤（見原審卷第96頁反面、第97頁反
    面），且有臺北市中山區農會函、簽呈及臺北市政府建設局
    出差請示單各1份附卷可憑（見95年度他字第9255號卷第4至
    6頁）。被告於94年10月5日上午搭乘10時45分之班機前往高
    雄後，僅至黃心俠住家及靈堂悼祭父喪，並未前往高雄縣內
    門鄉農會洽談參展事宜，即於同日下午搭機返回臺北之事實
    ，亦為被告所承認（見96年度偵字第2946號卷第18頁），核
    與證人林美智、黃心俠於原審之證述相符（見原審卷第93
    頁、94頁反面），並有高雄縣內門鄉農會95年10月5日內鄉
    農推字第09500 01656號函為憑（見95年度偵字第2946號卷
    第8頁），另有電子機票收據2張附卷可稽（見95年度他字第
    9255號卷第9頁）。嗣被告於94年11月21日指示不知情之助
    理，填具國內出差旅費報告表，記載出差事由「赴高雄縣內
    門鄉農會洽談有關該農會至新生農市農特產品展銷會相關事
    宜」、「中華民國94年10月5日，共計1天」、「臺北—高雄
    去程2187」、「高雄—臺北返程2083」、「繕雜費500」、
    「總計4770」等項，並黏貼電子機票收據2張作為憑證，經
    臺北市政府建設局會計人員於94年12月2日據以製作付款憑
    單，送由支付處逕行撥款匯入被告帳戶等節，則有國內差旅
    費報告表、電子機票收據、付款憑單及臺北市政府產業發展
    局會計室97年3月13日北市產業會字第09730784300號函附卷
    可憑（見95年度他字第9255號卷第7至9頁、原審卷第72頁）
    。足證，被告於94年10月5日搭機往返臺北、高雄，僅有悼
    祭建設局第三科股長黃心俠父喪，並未前往高雄縣內門鄉農
    會洽談參展事宜，惟被告仍填具上開事由，請領差旅費，使
    會計人員據以核章並製作付款憑單，如數撥款予被告等事實
    經過，堪以認定。
  (四)被告之長官即建設局長林聖忠，於原審審理時證述：被告曾
    口頭向其報告上開2事（按即悼喪、內門鄉農會洽公），均
    經其同意無誤（見原審卷第96頁反面、第97頁反面），而依
    上開銓敘部85年11月25日85台法二字第1382952號函、行政
    院主計處97年9月1日處忠字第0970004670號書函所示，認考
    量公務同仁奉派參加公祭，除係承首長之命，代表首長出席
    公祭場合外，並具有代表機關安撫同仁（眷屬）情緒及協助
    處理相關事宜之性質，屬處理機關特殊事項，為機關照顧員
    工所必要之措施，機關首長得依權責認定確屬執行公務後，
    據以核給公差及報支差旅費。足認被告當時身為建設局第三
    科科長，於94年10月5日搭機往返臺北、高雄，參加悼祭該
    科股長黃心俠父喪之事，為被告之長官即建設局長林聖忠所
    同意並核准，應符合上開函示所謂之機關首長依權責認定屬
    執行公務，自得依規定核給公差及報支差旅費。雖被告事後
    於出差旅費報告表上填載之出差事由為「赴高雄縣內門鄉農
    會洽談有關該農會至新生農市農特產品展銷會相關事宜」，
    而非「參加公祭並協助處理相關後續照護事宜」，惟被告業
    經長官同意，並確有於94年10月5日搭機前往高雄，參加所
    屬股長黃心俠父喪之悼祭，已如前述，自得請差假及報支差
    旅費，是被告請領差旅費即無意圖為自己不法所有，施用詐
    術詐取財物之行為。而差旅費不論名目為何，均自國庫所出
    ，被告既無圖自己不法利益致國庫生損害之情形，其事後所
    填具之國內出差旅費報告表，所記載之出差事由縱有錯誤，
    亦僅係行政處分問題，尚難繩以貪污治罪條例第5條第1項第
    2款利用職務上機會詐取財物罪。
  (五)被告涉犯本案時為臺北市政府建設局第三科農業科科長，主
    管農業推廣，填寫「建設局國內出差旅費報告表」並非其職
    掌業務，且是否准予報領，仍應經相關人事、會計單位覈實
    審查，並非一經被告申請即須照准；是其填寫上開出差旅費
    報告表雖名實不符，亦無從論以刑法第216條、第214條使公
    務員登載不實文書罪，公訴意旨認被告於94年11月21日，指
    示不知情之助理代為填寫「建設局國內出差旅費報告表」時
    ，填載「赴高雄縣內門鄉農會洽談有關該農會至新生農市農
    特產品展銷會相關事宜」等不實事項，持以向建設局請領合
    計4,770元之差旅費而行使之，所為係犯刑法第216條、第
    214條行使明知不實之事項使公務員登載不實文書罪嫌云云
    ，尚有誤解。
五、檢察官上訴意旨略以：
  (一)臺北市政府所屬機關各級員工，經機關首長指派，代表機關
    出席同仁或家屬之公祭或慰問之場合，非屬公務，不得具領
    差旅費用，亦不得與「強化農會主管機關輔導功能計畫」項
    下專款專用之預算混用等語，有臺北市政府主計處函、臺北
    市政府及所屬各機關員工出差加班注意事項、臺北市政府建
    設局歲出追加（減）預算計畫提要及分支項目概況表、刊登
    96年4月版主計月刊「主計長信箱」為據。再觀之「臺北市
    政府及所屬各機關員工出差加班注意事項」第3點之規定：
    「申請出差應填寫出差請示單…事先陳經核准後始得辦理，
    非因特殊情形，奉准變更者，出差人員不得擅自變更。…」
    ，則被告出差行程並無於事前或事後奉准變更，而係以參加
    同事父親公祭之名義先行南下高雄，亦無至高雄縣內門鄉參
    加徵展說明會，揆諸前揭出差注意事項，實已不得具領上開
    出差費。
  (二)被告明知伊於94年10月5日未至高雄縣內門鄉農會參加徵展
    說明會，其南下高雄係因要參加黃心俠父親公祭，被告竟於
    「強化農會主管機關輔導功能計畫」預算科目項下領取出差
    費，自屬詐取財物。又被告係事後以上開不實事項，填具「
    國內出差旅費報告表」，向建設局會計室申報出差旅費，使
    承辦核發出差旅費之會計人員，在上開報告表上核章，而將
    上開不實之出差事由登載於其職務上所掌管之「國內出差旅
    費報告表」及付款憑單等公文書上，並據以核發被告所請領
    之交通費及膳雜費合計4770元，自係明知而將上開不實事項
    填載於「國內出差旅費報告表」，否則與被告同往之證人林
    美智何以未報領上開出差費，足徵被告係非法報領上開出差
    費，被告詐領公有財物及偽造文書之犯行明確。
六、惟查：證人林聖忠於原審審理時已證稱：被告曾口頭向其報
    告，伊於95 年10月5日南下高雄，將辦理悼祭所屬黃心俠父
    喪、至內門鄉農會洽公二事，均經其同意無誤。而被告確於
    當日至高雄悼祭黃心俠父喪，已完成部分公務，而上開公務
    依銓敘部85 年11月25日85台法二字第1382952號函、行政院
    主計處97年9 月1日處忠字第0970004670號書函、台北市政
    府於本院就本案函查時亦表示，本案依法經主管核准後可依
    相關規定申報差假及差旅費。是公訴人所指，出席同仁或家
    屬之公祭或慰問之場合，非屬公務，不得具領差旅費用等情
    ，尚有誤解，而被告出席所屬股長父親公祭本為本次出差預
    定公務之一，自無事前或事後應奉准變更，始得領取之問題
    。再被告既得依規定支領差旅費，且均自國庫支出，而實際
    上係自何預算科目項下領取，則屬行政事項，尚難認支出之
    預算科目不符，即認被告有不法所有意圖，遽科以刑責。至
    被告出差旅費報告表並非其職務所掌公文書，其為名實不符
    之埴載，並無於公文書上登載不實之問題，載且是否核准，
    尚須人事、會計單位覈實審查，並非一經被告申請即須照准
    ；是檢察官上訴意旨遽認填寫出差旅費報告表為其職掌業務
    ，尚嫌無據。
六、至被告原定同日至高雄縣內門鄉農會洽公一事，實情為何，
    依上所述，已與認定被告犯罪事實無涉。惟為釋疑，仍認定
    如下：
  (一)證人內門鄉農會總幹事洪茂哲，於臺北市調查處調查員詢問
    中證稱：偵字第2946號卷第8頁所示：「貴處需本會提供94
    年10月5日臺北市新生假日農市至本會舉辦徵展說明會相關
    資料乙案，經查該說明會係臺北市松山區農會謝總幹事光隆
    所聯絡，原為臺北市政府建設局第工科周科長慶安等擬至本
    會，唯卻因故僅至高雄，並未至本會，請查照」，高雄縣內
    門鄉農會95年10月5日內鄉農推字第0950001656號文，確實
    是本會答覆貴處查詢，有關臺北市新生假日農市在94年10月
    5日，有無至高雄縣內門鄉農會舉辦徵展說明會，相關事宜
    之覆函，因我接獲貴處該文時，並不知所為何事，而且在94
    年10月左右，臺北市松山區農會總幹事丙○○曾和我聯絡，
    提及臺北市新生假日農市，將至高雄縣內門鄉農會舉辦徵展
    說明會，臺北市政府建設局第三科周科長慶安等會陪同前往
    ，惟事後並未前來。所以我接獲貴處來文便打電話向丙○○
    詢問，他向我表示：94年10月5日原臺北市政府建設局第三
    科周科長慶安等，欲陪同臺北市新生假日農市至高雄縣內門
    鄉農會舉辦徵展說明會，但是因故僅至高雄，並未來內門農
    會，所以我才會以臺北市松山區農會總幹事丙○○所言回覆
    貴處等語（見偵字第2946號卷第6、7頁）。
  (二)證人丙○○於本院審理時證稱：我在94年這段期間擔任松山
    區農會總幹事及新生假日農市的執行長，新生假日農市是由
    松山區農會和中山區農會共同出資經營，由市政府建設局輔
    導。我在新生假日農市負責的業務，除了一般程序之外，還
    要對外請各參展單位來參展。94年10月5日新生假日農市，
    有安排由被告甲○○，陪同到內門鄉農會辦理徵展說明，但
    是日期我不是很確定，是由中山區農會發的文。就是94年10
    月4日中山區農會函，但發文的人少發副本給內門鄉農會，
    應是農會發文錯誤，有行政疏失。除上開公文，在這個時間
    之前有在講，細節都是乙○○來處理。由被告陪同到內門鄉
    辦徵展說明會，是早已有的計畫，也有約定，日期應該是中
    山農會發文記載的日期（即94年10月5日）。內門鄉農會總
    幹事洪戊哲在法院作證的時候（即本院上訴審）說，沒有和
    他約好於94年10月5日，要到內門鄉農會辦徵展說明，是因
    大部分我們總幹事都是用行動電話聯絡，我們確認他在內門
    鄉不離開他的農會裡頭，大部分都是要去之前先打電話給他
    就可以。這次在去之前我們有打電話，洪總幹事說他那幾天
    不會離開內門農會，所以就沒有確認正確的時間。乙○○在
    調查局的時候，所說他是請我跟內門鄉農會聯絡參訪作徵展
    說明會的事宜，確實如此。我們都是行動電話在聯絡，或者
    是辦公室的電話聯絡，並沒有用公文聯絡，大部分都是聯絡
    好了，確認了，有需要才會寫公文。乙○○提到94年10月5
    日，他沒有辦法去內門鄉農會的時候，曾經打電話告訴我，
    請我陪同被告前往內門鄉農會，應該有可能，但除了高雄農
    會外，我當時還聯絡屏東、恆春、台東這部分的農會來參展
    ，恐怕我當時在南部沒有時間回來，所以無法陪同被告前往
    內門鄉農會等語（見本院卷第68-69頁）。
  (三)證人乙○○於本院審理時證稱：94年這段時間，我在新生假
    日農市擔任兼職性的執行秘書。94年10月5日確實有安排，
    被告甲○○陪同到內門鄉農會作徵展說明，是我通知中山區
    農會的。後來我那天上午我去協調一個事情，本來要中午趕
    到高雄和甲○○會合，後來沒有辦法前往。因被告和內門鄉
    農會不熟悉，也是我們在安排。所以我沒有辦法前往，甲○○就沒有辦法去。我曉得丙○○總幹事有幫忙聯繫，他當時
    也在高屏地區，我想請他就近陪同。我有電話跟他聯絡。但
    丙○○電話中告訴我，他已經到台東了，他無法趕回高雄，
    希望我是否能按原訂計畫陪甲○○先生。我跟內門鄉農會不
    熟悉，我們跟農會都是約這三天在不在，沒有指定那天，只
    有很靠近才說哪天會去。我沒有直接跟洪總幹事通過電話，
    我是請丙○○總幹事跟他們約的，洪總幹事說那幾天他都在
    。所以我才會去問甲○○我們這幾天準備要去，他有沒有空
    等語（見本院卷第70頁背面-71頁背面）。
  (四)再參以證人周良憲於臺北市調查處調查員詢問時證稱：中山
    區農會於95年10月4日，北市中農總字第0940000 249號函表
    示：臺北市新生假日農市擬於94年10月5日前往高雄縣內門
    鄉農會洽談徵展及相關活動事宜，敬請派員陪同前往（見偵
    字第2946號卷第20頁）之公文，確是我承辦，我記得是在94
    年10月4日下午，新生假日農市執行秘書乙○○向我表示，
    隔天他要和臺北市政府建設局第3科（農會主管機關）周科
    長赴高雄縣內門鄉農會洽公，指示我簽辦這公文，內容完全
    是照執行秘書乙○○意思繕打，製作完成後，呈由乙○○及
    中山區農會總幹事王美煥審核，然後蓋章，傳真至臺北市政
    府建設局，所以沒有留底及簽辨過程；...通常新生假日農
    市赴各地農會徵展係由執行長、財務長及執行秘書前往，應
    無函請臺北市政府建設局派員陪同前往，這次是唯一的一次
    等語（見偵字第2946號卷第3、4頁）。又在本院上訴審審理
    中到庭具結證稱：我只有接受乙○○指示，他說我今天有這
    樣的事情，他請我發這個公文，我只是代打這個公文；因為
    這份公文是我打的，所以公文打出來就是我的名字；...是
    乙○○請我傳的，他說時間緊迫，要先傳真；傳真完之後，
    我就放在辦公室，後來我也忘記是如何處理，當時事情很多
    ；...（問：經查證結果，臺北市政府沒有接收到上開函文
    ，中山區農會到底有無將上開公文發出？）我確實是有打這
    份公文，後來我就放在辦公室，後來事情很多又忙，我不知
    道後來有無人去處理；...（問：那是你是否將該函文發出
    ？）我有做，但是傳真之後我就先放著，後來我忙，而且我
    們的業務是相互支援，我不知道其他人有無去做；...我所
    謂「發了」，就是我在發文簿上有登記發文字號；（問：登
    記發文字號是否公文就發出了？）我沒有辦法確定；我在調
    查局所言實在；...（審判長問：你剛剛說，這份公文沒有
    經過正常的簽核程序？）是等語（見上訴審98年6 月3日審
    判筆錄）。足見上開公文雖未經正常發文程序，惟確係中山
    區農會人員依乙○○之指示所制作，並非被告要求，亦非偽
    造之公文。
  (五)證人林美智於臺北市調查處調查員詢問中供證：我是94年10
    月5日上午剛上班時，才經周科長告知，當天他與新生假日
    農市乙○○約好準備南下高雄某農會（我不知道是何農會）
    洽公，同時因為第三科股長黃心俠父喪，於高雄舉行公祭，
    可以順道前往；且新生假日農市業務是我股裡負責，因此周
    科長邀我一同前往；沒有再去某農會洽公，就直接回臺北；
    因為乙○○並未南下，而且都是乙○○在聯繫，我們也不認
    識該農會，所以就沒有去等語（見偵字第2946號卷第14、15
    頁）。於原審審理中證稱：「我去高雄是為了新生假日農市
    的事」、「我當天看到科長一直用電話，科長說是在跟乙○○聯繫，因為這次的中間聯絡人是乙○○，不然我們跟農會
    也不熟；乙○○要帶我們下去，但他當天後來沒有到，我們
    一直等到中午過後乙○○都沒有到」、「中間人乙○○沒到
    ，我們不曉得要怎麼去，所以我們就無功而返」、「我們中
    午過後科長還是在聯絡，據科長說乙○○確定不能到高雄，
    我們就到機場，因為沒有訂位所以到機場補位」等語（見原
    審卷第92頁反面至第93頁）。證人黃心俠亦證稱：「10點多
    左右，早上的時間。他（指被告）先到我家，我家在鳳山，
    我再帶他們到我父親的靈堂去祭拜，靈堂在殯儀館，就是高
    雄縣鳥松鄉」、「（問：被告有告訴你他另外有其他行程嗎
    ？）沒有跟我說，但我有聽到他手機再聯絡，好像是參展或
    是農產的事情」、「他們（指被告及林美智）是叫我送他們
    到機場，我有聽到他們在聯絡說，好像對方要下來有困難，
    所以他們就叫我送他們到小港機場，沿路我都有聽到他們在
    聯絡」、「就是問有沒有要下來，還有一些農產的事情」等
    語（見原審卷第94頁反面至第95頁）。雖證人並未看到被告
    以電話聯絡之他方，固難確認與被告通話之人為乙○○，惟
    被告確有在機場聯絡，是否至內門鄉農會洽公事宜，應無疑
    問。
  (六)依上開證人之證述，可知被告於95年10月5日至內門鄉農會
    洽公之事，係由丙○○與內門鄉農會總幹事以電話聯絡，惟
    因農會僅係人民團體，業務事項以達成目的為原則，過程則
    不拘形式，是聯絡時並未確定正確之日期，而乙○○則係依
    聯繫結果通知被告，縱中山區農會發文時間為95年10月5日
    前一日，且未經正常程序，時間上顯得非常急迫，顯有可能
    係為配合被告於翌日至高雄悼喪之公務，惟此並不影響被告
    確有計畫前往內門鄉農會之事實，且若果被告僅係以內門鄉
    農會洽公為藉口，實則僅為悼祭黃心俠父喪，目的詐領往來
    交通費4770元，則伊豈須邀同負責新生假日農市業務之股長
    林美智同往，是尚難因被告因故未前往內門鄉農會，即認伊
    事前並無前往洽公之安排，是雖證人乙○○於本院上訴審審
    理時所證，有關渠當日至農委會洽公致未能前往之事由，與
    本院向農委會函查之結果不符，惟此就乙○○曾銜松山區兼
    中山區農會總幹事丙○○之命，居間辦理被告前往內門鄉農
    會洽公之事實無影響，尚難僅以乙○○顯有錯誤之證述，遽
    認被告根本無前往內門鄉農會洽公之計畫，前往內門鄉農會
    洽公，僅為伊詐領差旅費之藉口，附此敘明。
七、綜上，原審認被告主觀上並無詐取差旅費之不法意圖或使公
    務員登載不實行為，填具出差旅費報告表之行為，亦難認為
    該當詐術之行使或明知不實事項而使會計人員予以登載。是
    以，被告上開行為，核與公務員利用職務上機會詐取財物罪
    及使公務員登載不實罪之構成要件，俱屬不符，自難逕以各
    該罪嫌相繩。此外，復查無其他積極證據足認被告有何詐取
    財物或行使使公務員登載不實文書之犯行，自不能證明被告
    犯罪，應為無罪判決之諭知。經核尚無不當，檢察官上訴認
    被告至高雄悼祭同仁父喪不能報支差旅費，且未至內門鄉農
    會洽公，卻於出差旅費報告表上填載上開出差事由，具領差
    旅費，即有不法云云，尚有誤解，其上訴核無理由，應予駁
    回。
據上論斷，應依刑事訴訟法第368條，判決如主文。
本案經檢察官劉斐玲到庭執行職務。
中    華    民    國    99    年    8     月    3     日
            刑事第十六庭審判長法  官  陳晴教
                              法  官  許增男
                              法  官  王敏慧
以上正本證明與原本無異。
檢察官如不服本判決，應於收受送達後10日內向本院提出上訴書
狀，其未敘述上訴之理由者並得於提起上訴後10日內向本院補提
理由書（均須按他造當事人之人數附繕本）「切勿逕送上級法院
」。
                              書記官  丁淑蘭
中    華    民    國    99    年    8     月    3     日

司法院資訊處製作；財團法人民間司法改革基金會備份。
